臺灣高等法院民事判決
110年度上更一字第60號
上  訴  人  凱信企業股份有限公司

法定代理人  李志宏
訴訟代理人  林佳穎律師
被 上 訴人  徐政宏
訴訟代理人  陳恒寬律師
複 代 理人  柯雪莉律師
            周宣律師  
訴訟代理人  劉坤典律師
複 代 理人  劉柏村律師
上列當事人間請求返還款項事件，上訴人對於中華民國107年12
月26日臺灣臺北地方法院107年度重訴字第371號第一審判決提起
上訴，經最高法院第一次發回更審，本院於111年1月4日言詞辯
論終結，判決如下：
    主      文
原判決關於駁回上訴人後開第二項之訴部分，及除確定部分外
  訴訟費用之裁判均廢棄。
被上訴人應給付上訴人新臺幣壹佰零壹萬伍仟零貳拾壹元，及
  自民國一百零七年二月十三日起至清償日止，按年息百分之五
  計算之利息。
第一、二審及發回前第三審訴訟費用（除確定部分外），均由
  被上訴人負擔。
    事實及理由
一、上訴人主張：伊係以化學原料代理買賣及仲介化學原料三角
    貿易為業，原審共同被告徐肇惠、被上訴人父子先後自民國
    90年11月19日起至102年12月29日、102年12月30日起至105
    年12月30日止擔任伊董事長，並由被上訴人保管如附表一編
    號1至3所示帳戶，徐肇惠則將其原代伊保管如附表一編號4
    所示帳戶（與附表一編號1至3所示帳戶合稱系爭海外帳戶）
    資金新臺幣（下同）34萬1,051元移交被上訴人保管，被上
    訴人保管金額合計954萬3,528元（下稱系爭海外帳戶結餘款
    ）。嗣被上訴人於106年10月17日離職，未返還上開款項，
    扣除伊應給付被上訴人附表二所示金額合計848萬4,979元後
    ，尚欠101萬5,021元。且被上訴人未任職至106年底，依據
    伊於106年8月1日所修正公布之「考核管理辦法」第8條規定
    ，不得領取106年年終獎金與績效獎金，而伊於106年10月23
    日以電子郵件寄送之「徐政宏先生離職移交備忘錄」（下稱
    系爭備忘錄）未經被上訴人簽認，尚未成立，況系爭備忘錄
    記載被上訴人請領106年年終獎金之條件為「不影響公司的
    權益原則」，然被上訴人於106年11月20日即任職於伊之競
    爭對手正積材料有限公司（下稱正積公司），並使伊所代理
    銷售之德國化學原料供應商DOCKWEILER CHEMICALS公司（下
    稱DWC公司)、美國化學原料供應商J.M. Huber Corporation
    （下稱JM公司)先後於106年11月30日、107年1月22日通知伊
    終止合作關係或代理權契約，並均由正積公司取代，影響伊
    權益至鉅，被上訴人即無106年年終獎金債權，仍應返還前
    述差額之系爭海外帳戶結餘款等情。爰依民法第541條第1項
    、第184條第1項規定，擇一為命被上訴人給付101萬5,021元
    ，及自起訴狀繕本送達翌日起至清償日止，按週年利率5%計
    算之利息（上訴人逾此範圍之請求，分別經原審、本院前審
    、最高法院駁回確定，非本院審理範圍）。並上訴聲明：（
    一）原判決駁回上訴人後開第二項之訴部分廢棄。（二）上
    廢棄部分，被上訴人應給付上訴人101萬5,021元，及自起訴
    狀繕本送達翌日起至清償日止，按年息5%計算之利息。
二、被上訴人則以：伊與上訴人於106年10月23日以系爭備忘錄
    成立和解契約，當時106年度尚未終結，無法確定該年度盈
    虧，故為「不影響上訴人權益原則」之保留語句，如於該年
    度終了結算後，無盈餘即不予分配之意，以避免結算後上訴
    人處於虧損狀況而無盈餘可供給付獎金，致須以借貸或其他
    方式取得資金，影響上訴人之權益，故係專指「上訴人給付
    年終獎金與被上訴人」不影響上訴人之權益，與伊離職後之
    行為無涉，況兩造並無關於伊離職後之競業禁止約定，上訴
    人亦未給予合理補償，且上訴人遭DWC公司與JM公司終止合
    作關係或代理商資格，均因上訴人之管理階層未能達到上開
    二公司之要求所致，實屬可歸責於上訴人之事由，伊並無何
    不正當行為。而上訴人106年度盈餘至少920萬4,150元，伊
    得領取106年度年終獎金超過101萬5,021元，是上訴人對伊
    之系爭海外帳戶結餘款債權，因與伊對上訴人如附表二所示
    各債權及上訴人應發106年之年終獎金扣抵而消滅，上訴人
    不得再向伊請求等語，資為抗辯。並答辯聲明：上訴駁回。
三、兩造不爭執事項（見本院卷第47、48、55頁）：
  ㈠徐肇惠於90年11月19至102年12月29日擔任上訴人董事長兼任
    總經理；被上訴人於98年12月1日至102年12月29日擔任上訴
    人業務經理，並自102年12月30日至105年12月30日擔任董事
    長，卸任後，仍繼續擔任業務職，迄106年10月17日離職。
  ㈡上訴人於106年10月23日寄發電子郵件並附加系爭備忘錄電子
    檔予被上訴人。
  ㈢被上訴人保管之系爭海外帳戶結餘款，包括原由徐肇惠保管
    、嗣移交被上訴人保管之34萬1,051元在內。
  ㈣被上訴人於105年可領得年終獎金249萬0,500元、效率獎金28
    3萬4,648元。
四、茲就兩造之爭點及本院之判斷，分述如下：
  ㈠兩造有就系爭備忘錄達成合意：
  ⒈按學說上所謂之爭點效，係指法院於判決理由中，就訴訟標
    的以外當事人所主張或抗辯足以影響判決結果之重要爭點，
    本於當事人辯論之結果已為實質之判斷時，除有顯然違背法
    令、或當事人提出新訴訟資料足以推翻原判斷之情形外，於
    同一當事人就與該重要爭點有關所提起之他訴訟，不得再為
    相反之主張，法院亦不得作相反之判斷，以符民事訴訟法上
    之誠信原則（最高法院110年度台上字第1860號判決要旨參
    照）。
　⒉本件上訴人於原審主張被上訴人為其保管如附表一所示之系
    爭海外帳戶結餘款954萬3,528元，而聲明請求被上訴人返還
    954萬3,528元本息，經原判決駁回其請求及假執行之聲請後
    ，上訴人就其中231萬5,149元本息部分提起上訴，並主張被
    上訴人應返還之系爭海外帳戶結餘款，扣除其應給付被上訴
    人如附表二編號1、3、4所示金額後，被上訴人尚欠231萬5,
    149元未還等語，亦經本院108年度上字第208號判決（下稱
    前審判決）駁回其上訴（另追加不當得利部分業經駁回確定
    ，不贅述），上訴人提起第三審上訴，最高法院110年度台
    上字第238號判決以系爭備忘錄似約定950萬元與848萬4,979
    元之差額101萬5,021元，由被上訴人106年之年終獎金扣除
    ，而被上訴人得否領取106年度年終獎金，應依系爭備忘錄
    第9點約定，則就被上訴人得與應返還海外帳戶結餘款抵銷
    之106年年終獎金之「存否」及其「數額」，仍有未明，應
    由被上訴人就此利己事實負舉證責任為由，而廢棄發回上訴
    人請求被上訴人給付101萬5,021元本息部分；另就前審判決
    關於上訴人請求被上訴人給付130萬0,128元本息（即231萬5
    ,149元與101萬5,021元之差額）部分，認前審判決維持原審
    所為上訴人敗訴之判決，並無違誤，而駁回該部分之上訴。
    以上有原判決、前審判決、前揭最高法院判決在卷可考（見
    前審卷第7至15、439至453頁，本院卷第7至11頁），是上訴
    人請求被上訴人返還系爭海外帳戶結餘款之其中722萬8,385
    元本息（9,543,534－2,315,149）、130萬0,128元本息部分
    ，分別經原判決、前審判決駁回其請求而敗訴確定，合先敘
    明。
　⒊查被上訴人於原審、前審以兩造於106年10月間就系爭備忘錄
    達成合意而成立和解契約，依系爭備忘錄內容，上訴人對其
    之系爭海外帳戶結餘款債權，因與其對上訴人如附表二所示
    各債權及上訴人應發106年之年終獎金扣抵而消滅為其主要
    之答辯，上訴人則主張系爭備忘錄尚未成立等語，是系爭備
    忘錄是否業已成立為兩造於原審、前審訴訟之主要爭點之一
    ，前審判決認：依上訴人負責人李志宏106年10月5日寄給被
    上訴人之電子郵件（見原審卷第141頁）、被上訴人於106年
    10月17日寄給李志奇之電子郵件（見原審卷第142、143頁）
    、上訴人公司副總經理吳念潔於106年10月23日寄送電子郵
    件予徐政宏並附加系爭備忘錄檔案（見原審卷第178頁）、
    李志宏復於106年11月10日寄發存證信函限期5日催告被上訴
    人辦理移交手續、返還賓士車輛及代為保管954萬3528元等
    （見原審卷第79至82頁），可見兩造間就離職移交確有紛爭
    。又依李志宏於106年11月14日寄發予徐政宏之電子郵件記
    載：「106年11月14日我們協談後，雙方同意以2017/10/17
    離職移交備忘錄所記載之移交內容來結案，本人代表公司以
    本郵件做最終確認，請回覆認可此處理方式，謝謝！」等詞
    （見原審卷第179頁），被上訴人因李志宏前開106年11月14
    日電子郵件將系爭備忘錄日期誤載為106年10月17日，始於1
    06年11月15日寄發電子郵件提醒李志宏：「您說的是以此公
    司於106年10月23日Email給我的離職移交備忘錄（請見附檔
    ）為憑所記載之移交內容來結案嗎？」，並附加系爭備忘錄
    檔案（見原審卷第156、180頁），李志宏旋於翌（16）日寄
    發電子郵件回覆：「當然，如你所附的移交備忘錄為準來結
    案」等詞（見原審卷第181頁），足見兩造最遲已於106年11
    月14日協談時就系爭備忘錄內容意思表示合致。再者，系爭
    備忘錄性質上屬和解契約，此為兩造所不爭執（見原審卷第
    185頁、前審卷第285頁），而和解契約為諾成契約，依系爭
    備忘錄文末記載：「恐口說無憑，特立備忘錄為證」（見原
    審卷第106頁、前審卷第77頁），顯然系爭備忘錄係兩造作
    為保全契約之證據為目的，縱使立據人欄位未經兩造簽署，
    無妨於和解契約之成立，當然發生法律上之效力，李志宏於
    系爭備忘錄至遲於106年11月14日成立後，始陸續以同日前
    開電子郵件及106年11月17日、21日電子郵件更行要求被上
    訴人回覆認可此處理方式（見原審卷第179、155頁），既未
    經被上訴人承諾，無從認定兩造約定系爭備忘錄須被上訴人
    完成簽署始行成立之意思表示合致。另依系爭備忘錄第10點
    之文義，並未約定被上訴人檢附系爭海外帳戶明細為系爭備
    忘錄之生效要件，參以李志宏與被上訴人前揭往返電子郵件
    從未提及被上訴人應提出關閉系爭海外帳戶明細，李志宏即
    以上訴人負責人於106年11月14日確認系爭備忘錄所載移交
    內容結案，且李志宏於106年11月27日寄發予被上訴人之電
    子郵件謂：「由於你對前所訂的移交備忘錄始終不回應確認
    ，11/24/2017公司董事會決議對於先前所訂立的移交備忘錄
    內容全部失效…」（見原審卷第116至117頁），並未論及系
    爭備忘錄係因被上訴人未提供關閉系爭海外帳戶明細而有撤
    回之意思，則上開文字記載，充其量僅能認為被上訴人受上
    訴人委任處理系爭海外帳戶事務，雙方約定被上訴人離職後
    應履行處理委任事務終了後之報告義務（民法第540條規定
    參照），初無將被上訴人提出關閉系爭海外帳戶明細作為系
    爭備忘錄發生效力之停止條件等理由，而為兩造間就被上訴
    人離職移交紛爭，業以系爭備忘錄成立和解之判斷，前審判
    決就此爭點已為如上之判斷，亦同斯旨。
　⒋是系爭備忘錄所載關於附表二所列被上訴人得領取之金額與
    取得106年年終獎金之條件，關係上訴人請求系爭海外帳戶
    結餘款之訴訟結果，自屬重要爭點，而兩造已就此爭點於原
    審、前審訴訟中進行充分之攻擊防禦，原判決、前審判決本
    於兩造辯論之結果而為系爭備忘錄已經成立生效之判斷，並
    據此駁回上訴人除101萬5,021元以外之請求部分，並經最高
    法院駁回上訴人之上訴而確定，該判斷無顯然違背法令，上
    訴人亦未提出新訴訟資料足以推翻該判斷之情形，則兩造就
    該重要爭點，不得再為相反之主張，本院亦不得作相反之判
    斷，因此，上訴人於本院再爭執系爭備忘錄尚未成立云云，
    即無可取。
　㈡系爭備忘錄第9點所約定「在不影響公司的權益原則下」，係
    指未損害上訴人公司權益者而言：
　⒈按解釋契約，應於文義上及論理上詳為推求，以探求當事人
    立約時之真意，並通觀契約全文，斟酌訂立契約當時及過去
    之事實、交易上之習慣等其他一切證據資料，本於經驗法則
    及誠信原則，從契約之主要目的及經濟價值作全盤之觀察，
    以為其判斷之基礎，不能徒拘泥字面或截取書據中一二語，
    任意推解致失其真意（最高法院99年度台上字第1421號裁判
    要旨參照）。
　⒉查系爭備忘錄（見原審卷第106頁）第7點約定：「2017年6月
    結束公司海外帳戶外幣餘額折合新台幣NT＄9,543,528元整尚
    由（以NT950萬元計算，餘額為移轉費用開支）徐政宏先生
    保管中未繳回凱信企業股份有限公司」，是兩造互相讓步而
    約定被上訴人應返還如附表一所示之系爭海外帳戶結餘款以
    950萬元計算；第8點約定：「徐政宏離職公司應付款項如下
    ：A.退職金：NT$4,209,761。B.未休假（23日）：NT$267,0
    76(11,612X23日)。C.2017年10月份薪資：NT$183,970。D.1
    05年度效率獎金：NT＄2,834,648。E.國內外差旅費等：NT＄2
    16,637+NT＄633,889+NT＄138,998＝NT＄989,524。A+B+C+D+E＝N
    T＄8,484,979」，乃兩造確認被上訴人離職得領取附表二所
    示之退職金、獎金、薪資及差旅費等合計848萬4,979元；第
    10點則約定：「雙方合意，徐政宏先生所保管凱信企業股份
    有限公司海外帳戶結餘款（需附關閉海外帳戶詳細明細）與
    徐政宏先生之離職所得相互沖抵，其不足金額計新台幣1,01
    5,021元，悉由徐政宏先生2017年之年終獎金扣除，雙方不
    得異議」，是兩造約定被上訴人保管系爭海外帳戶結餘款（
    以950萬元計），與上訴人應給付被上訴人848萬4979元抵沖
    後，就被上訴人應返還系爭海外帳戶餘額不足款101萬5021
    元（計算式：9,500,000－8,484,979＝1,015,021），以被上
    訴人之106年年終獎金扣抵。又第9點約定：「至2017年9月
    底止徐政宏的業績毛利累積為3289萬4902元。在不影響公司
    的權益原則下，將依公司盈餘提撥分派給徐政宏2017年之年
    終獎金及效率獎金（MO＋EQUIPMENT均屬徐政宏之業績、含下
    半年所爭取之COREMAX、GINAR、MOTECH CDS設備等）」，足
    見上訴人同意「在不影響其權益原則下」，依上訴人盈餘提
    撥分派給被上訴人106年之年終獎金及效率獎金，申言之，
    須在不影響上訴人權益原則下，被上訴人始能取得106年年
    終獎金之權利。
　⒊又何謂「在不影響公司的權益原則下」？上訴人主張被上訴
    人與其父徐肇惠長期任職伊公司，更曾先後擔任負責人，對
    伊之業務等知之甚詳，被上訴人在未能續任董事長後即表示
    離職，惟被上訴人正值壯年，不可能就此退休，且明知員工
    年度中離職不核發年終獎金，竟以替伊保管款項為由要求核
    發年終獎金，故伊堅持加註「在不影響公司權益下」之條件
    才核發獎金，是所謂影響公司權益，包括影響伊權益之一切
    作為與不作為，只要客觀上該當均屬之等語。被上訴人辯稱
    兩造成立系爭備忘錄時，106年度尚未終結，無法確定該年
    度盈虧，故為此保留語句，如於年度終了結算後，無盈餘即
    不予分配之意，以避免結算後上訴人處於虧損狀況而無盈餘
    可供給付獎金，致須以借貸或其他方式取得資金，影響上訴
    人之權益，故係專指「上訴人給付年終獎金與被上訴人」不
    影響上訴人之權益，與伊離職後之行為無涉等語。
　⒋查上訴人主張其於106年間修正公布「考核管理辦法」並透過
    公司內部網路公布，該辦法第8條規定：「年終與績效發放
    規定及時間：…年終獎金發放規定:為在職滿一年且任職日
    期至當年度12/31止，公司將視營運狀況及考核績效發放年
    終獎金，入帳時間為隔年過年前發放。績效獎金發放規定:
    須為在職同仁，公司視個人績效給予績效獎金。以上發放
    規定溯自106年起生效」等，並提出106年8月1日生效之前揭
    辦法為憑（見原審卷第188頁、第189頁反面），堪以採信，
    被上訴人雖辯稱其任職期間從未接獲通知有該辦法之修正，
    上訴人亦未曾公布該辦法第8條規定之內容，實係上訴人針
    對其所為之設計，並可倒填生效日期為106年8月1日等語，
    惟被上訴人所辯倒填日期係變態事實，應由被上訴人就此事
    實負舉證責任，則被上訴人既未舉證以實其說，尚難採信，
    且衡情一般公司不乏規定領取年終獎金之資格須以任職至當
    年度年底或發放時仍在職者為限，是被上訴人辯稱該辦法違
    反公平原則、比例原則、不溯及既往原則云云，難認有據。
    從而，被上訴人於106年10月17日即行離職（見不爭執事項㈠
    ），依該辦法第8條規定，原不得請領106年之年終獎金，係
    因兩造間就被上訴人離職移交有紛爭，彼此互相讓步而成立
    系爭備忘錄內容之和解契約，上訴人因此同意不影響其權益
    原則下給付被上訴人106年之年終獎金。
　⒌再者，系爭備忘錄第9點既已約定以上訴人公司「盈餘」提撥
    分派給被上訴人106年年終獎金及績效獎金，即足以表示上
    訴人有盈餘時，始發給被上訴人106年年終獎金，則所謂「
    在不影響公司的權益原則下」，應非指上訴人公司有無盈餘
    之情形，且參酌年終獎金為雇主具有勉勵、恩惠性質之給與
    ，一般公司會以員工當年度之表現而決定是否發給年終獎金
    或給與之數額，而被上訴人於105年12月30日卸任董事長職
    位後，繼續擔任業務職，迄106年10月17日離職乙情（見不
    爭執事項㈠），為兩造所不爭執，且從附表二所示被上訴人
    得領取退職金、未休假獎金、薪資，堪認被上訴人於106年
    間具有受僱人身分，則身為以營利為目的之上訴人公司，基
    於自身利益之考量，當視被上訴人於當年度之行為表現而決
    定是否給與此勉勵、恩惠性質之獎金，應為兩造約定以「不
    影響上訴人公司的權益」為條件之經濟目的所在，蓋若被上
    訴人有客觀上損害上訴人權益之行為，上訴人還需給與勉勵
    、恩惠性質之年終獎金，顯非兩造之真意，因此，探求兩造
    締結系爭備忘錄時之真意，系爭備忘錄第9點所定「在不影
    響公司的權益原則下」，應如其字面文義所示，係指被上訴
    人客觀上未損害上訴人公司之權益時，方取得領取106年年
    終獎金之權利。
　⒍上訴人主張106年年終獎金係於次年即107年農曆過年107年2
    月16日前核發乙情，並提出107年政府行政機關辦公日曆表
    為證（見本院卷第165頁），再參佐被上訴人自承年終獎金
    係於該年度終結後，於次年度開始之初，通常為1月間至農
    曆過年前，依去年度整體營業狀況，決定發給之數額等語（
    見本院卷第172、173頁），因此，上訴人主張第9點所約定
    被上訴人之行為「不影響公司的權益原則」之期間係指106
    年至107年2月16日年終獎金核發前乙節，足堪採信。
　⒎綜上以觀，堪認系爭備忘錄第9點所約定「在不影響公司的權
    益原則下」，係指被上訴人於106年至107年2月16日年終獎
    金核發前，客觀上未為損害上訴人公司權益之行為而言。
　㈢被上訴人因有影響上訴人權益之行為，違反系爭備忘錄第9點
    約定而無取得106年年終獎金之債權：
　⒈上訴人主張被上訴人於106年11月20日即任職於其競爭對手正
    積公司，並使其所代理銷售之DWC公司、JM公司先後於106年
    11月30日、107年1月22日通知其終止合作關係或代理權契約
    ，且均由正積公司取代，影響其權益至鉅等語。被上訴人辯
    稱兩造並無其離職後競業禁止之約定，上訴人亦未給予合理
    補償，且因上訴人之管理階層未能達到DWC公司與JM公司之
    要求而遭終止合作關係或代理商資格，其並無何不正當行為
    等語。
　⒉被上訴人自承於106年10月17日離職後，於106年11月20日前
    後任職於正積公司擔任事業發展總監乙職（見本院卷第250
    頁），信屬真正。又正積公司於106年9月26日設立登記，資
    本額為4萬元（見原審卷第124頁），股東及負責人均為訴外
    人王漢立一人，嗣於107年1月23日由訴外人黃郁芬再出資1,
    496萬元，資本額增資至1,500萬元，黃郁芬因此成為99.73%
    持股之股東(計算式：1496/1500＝99.73%)等情，業據本院調
    閱正積公司之公司登記卷可考，復有正積公司之公司登記公
    示資料可稽（見本院卷第137頁），足徵為實，且黃郁芬為
    被上訴人之母親，王漢立為被上訴人之同學，被上訴人之父
    親徐肇惠亦擔任正積公司之業務總監乙情，亦有被上訴人之
    戶籍謄本及徐肇惠之名片（見原審卷第93、157頁）、臺灣
    臺北地方檢察署檢察官107年度偵字第20725號上訴人告訴被
    上訴人涉嫌背信等罪嫌之不起訴處分書（下稱系爭不起訴處
    分書，見本院卷第184頁）可考，被上訴人雖辯稱黃郁芬係
    因正積公司取得DWC公司於大中華區之代理權，而認該公司
    具有取得國際企業業務之能力、甚有投資價值之故云云，惟
    原股東王漢立原可取得100%之DWC公司獲利，依常理豈可能
    將絕大部分利潤分給黃郁芬，再參酌被上訴人離職後即任職
    於正積公司，堪認上訴人主張正積公司實為被上訴人及其家
    族所控制乙節，應屬有據。
　⒊查上訴人於106年11月30日接獲DWC公司通知終止合作，該通
    知電子郵件譯文為「針對凱信公司重大結構性改變，引起了
    DWC公司對於大中華區業務持續發展很大的擔憂。雙方合作
    的互信基礎來自於領導者，在業界培養關係以及信任感靠的
    是人，很遺憾的是這個基石在我們的關係中已不存在，經過
    多方審慎的考慮我們認為撤換大中華區的代理是無法避免的
    。因此我們決定與凱信公司終止合作關係…」，上訴人並於1
    06年12月5日接獲DWC公司人員寄發予其之原本客戶IQE公司
    採購窗口之信件，將被上訴人電郵「pei0000000t.co」放入
    其內，表示「請放心我們會盡一切努力讓這個過渡順利並不
    會有任何的中斷」等語，且DWC公司官網旋將正積公司公布
    為臺灣區代理商等情，業據提出DWC公司之前開信件及譯文
    、DWC公司官網網頁及譯文為證（見原審卷第121、122、125
    至127頁，本院卷第63至71頁），又DWC公司就本院所詢關於
    終止與上訴人間之合作關係及選擇正積公司為代理商之理由
    所回覆之譯文：「（我們106年11月30日通知所提及）結構
    性改變指凱信經營階層之改變。我們重視信任重於一切。我
    們相信與領導人員間之信任，是談及業務時最重要的。我們
    同時相信是人員讓事情發生、成真，而非公司。我們對凱信
    新管理階層並無信任。我們就凱信新管理階層繼續維持我們
    客戶關係、發展我們業務、實現我們業務所需績效並無信心
    ，因而我們需要尋求新代理商/經銷商。我們信中所指結構
    性改變並非指徐政宏之離職。」、「徐政宏離開凱信後，我
    們與其聯絡且希望繼續與其工作。我們已與其工作近20年。
    我們非常信任他，並對他有能力於大中華地區提供我們業務
    所需服務及發展我們業務以達成我們業務目標具有信心。我
    們重視與我們客戶間之關係。我們需要在此領域有工作經驗
    且已與我們客戶維持良好關係之人員。我們認為徐政宏是非
    常適任的候選人。我們聯絡徐政宏並發現其已加入正積材料
    有限公司，因此我們要求正積公司與我們合作。」「我們將
    徐政宏設為副本收受人，係因我們希望我們的客戶知悉，我
    們已安排新代理商以提供他們服務，並知悉我們客戶將被妥
    善服務。我們需要確保我們客戶對我們有信心，並知悉我們
    對客戶提供之服務將不會被中斷。」等語（見本院卷第235
    至237頁，譯文見第245、246、247、249、250頁），足見DW
    C公司係表示因上訴人之結構性改變即經營階層變更，基於
    對新管理階層之不信任，及與被上訴人合作近20年而認被上
    訴人是非常適合之人選，因此，與上訴人終止合作關係，而
    選擇被上訴人所任職之正積公司為新的代理商/經銷商，並
    說明結構性改變並非指被上訴人離職等，惟上訴人公司係於
    105年12月30日卸任董事長（見不爭執事項㈠），改由李志宏
    擔任董事長，然DWC公司並未於此時與上訴人終止合作關係
    ，而係於被上訴人106年10月17日離職後未幾之106年11月30
    日通知上訴人終止合作關係，則DWC公司回覆考量上訴人之
    結構性改變並非指被上訴人離職乙節，已非無疑，且由DWC
    公司回覆可知其係重視對領導人之信任勝於一切，故選擇被
    上訴人所任職之正積公司為新的代理商/經銷商，而正積公
    司實際上為被上訴人及其家族所控制之公司，因此，上訴人
    主張被上訴人離職後使正積公司擔任DWC公司之代理商，並
    以正積公司員工擔任DWC公司之聯絡窗口，客觀上已影響其
    權益乙節，核屬有據。
　⒋又JM公司於107年1月22日寄發電子郵件予上訴人，該信件之
    譯文為：「…基於企業內部組織改革，我們必須…正式告知雙
    方將於2018年4月22日終止合作關係。」等語（見原審卷第1
    90頁，本院卷第81頁），且JM公司之臺灣代理商亦由正積公
    司接任，亦有正積公司於104人力銀行網站之介紹可證（見
    原審卷第191頁），因此，JM公司亦是以上訴人之內部組織
    改革為由而終止合作關係，並改由被上訴人所任職之正積公
    司為新的代理商/經銷商，從而，上訴人主張被上訴人離職
    後使正積公司取代上訴人而成為JM公司之代理商資格，客觀
    上影響其權益之行為乙節，亦屬有據。
  ⒌被上訴人雖提出系爭不起訴處分書及臺灣高等檢察署108年度
    上聲議字第2989號再議處分書（見本院卷第177至185頁，前
    審卷第167至173頁），辯稱關於DWC公司、JM公司選擇正積
    公司為新的代理商或經銷部分，並未構成刑事背信等罪，故
    其無不當行為影響上訴人之權益等語，然被上訴人在職時是
    否構成刑事背信罪，與其離職前後即106年及107年2月16日
    農曆過年前之行為客觀上有無影響上訴人之權益，並無必然
    性之關係，前者刑事背信罪須有「意圖為自己或第三人不法
    之利益，或損害本人之利益」；後者顯然不以具有該意圖為
    必要，二者要件顯然不同，因此，被上訴人前開所辯，即非
    可取。
　⒍綜上，堪認被上訴人及其家族實際控制正積公司，被上訴人
    使正積公司取代上訴人而成為DWC公司、JM公司之代理商或
    經銷商，致使上訴人喪失代理、經銷該二家公司商品之商機
    ，影響上訴人之營業收入，客觀上確實影響上訴人之權益，
    違反系爭備忘錄第9點約定，被上訴人因此無取得106年年終
    獎金之債權。　　
　㈣上訴人依民法第541條第1項項規定，請求被上訴人給付101萬
    5,021元本息，為有理由：
    按「受任人因處理委任事務，所收取之金錢、物品及孳息，
    應交付於委任人。」，民法第541條第1項定有明文。查被上
    訴人既未取得106年年終獎金之債權，即無從以之與其對上
    訴人所負之返還系爭海外帳戶結餘款其中101萬5,021元之債
    務抵銷，則其返還該款項之債務仍然存在，因此，上訴人依
    民法第541條第1項規定，請求被上訴人返還101萬5,021元，
    即屬有據。又按「給付無確定期限者，債務人於債權人得請
    求給付時，經其催告而未為給付，自受催告時起，負遲延責
    任。」，民法第229條第2項前段定有明文。查被上訴人之返
    還系爭海外帳戶結餘款債務，兩造並未約定給付之確定期限
    ，而上訴人於106年11月10日委任律師以存證信函催告被上
    訴人於5日內返還系爭海外帳戶結餘款乙情，有該存證信函
    可考（見原審卷第79頁），因此，上訴人請求自起訴狀繕本
    送達之翌日即107年2月13日（於107年2月12日送達被上訴人
    ，見原審卷第89頁之送達證書）起算之法定遲延利息，亦屬
    有據。再者，本院既准許上訴人依民法第541條第1項規定為
    請求，則上訴人另依民法第184條第1項規定，基於重疊合併
    ，為同一聲明之請求，即無再行審酌之必要。
五、綜上所述，上訴人依民法第541條第1項規定，請求被上訴人
    應給付上訴人101萬5,021元，及自107年2月13日起至清償日
    止，按年息5%計算之利息部分，自屬正當，應予准許。從而
    原審就上開應准許部分，為上訴人敗訴之判決，尚有未洽。
    上訴論旨指摘原判決此部分不當，求予廢棄改判，為有理由
    ，爰由本院廢棄改判如主文第二項所示。另就上開應准許部
    分，原判決駁回上訴人假執行之聲請，理由雖有不當，但本
    判決所命被上訴人應給付部分，金額未逾150萬元，本院判
    決後即告確定，無諭知假執行之必要，故結論並無不合，
　　併予敘明。
六、本件事證已臻明確，兩造其餘之攻擊或防禦方法及所用之證
    據，經本院斟酌後，認為均不足以影響本判決之結果，爰不
    逐一論列，附此敘明。
七、據上論結，本件上訴為有理由，爰判決如主文。
中　　華　　民　　國　　111 　年　　1 　　月　　25　　日
                  民事第一庭   
                        審判長法  官   李媛媛
                              法  官   胡芷瑜
                              法  官   賴秀蘭
附表一：
編號 戶          名 帳          戶 金               額 備    註  1 CASSEN ENTERPRI SES CO.LTD （中文名稱： 凱信企業公司） 香港滙豐銀行 帳號000-000000 -000（下稱HE帳戶） 美金27萬2828元 帳戶明細 （前審卷第249、251頁）     港幣1萬7810.4元     歐元1993.62元  2 CASSEN HODLING COMPANY LTD （中文名稱： 凱信控股公司） 香港滙豐銀行 帳號000-000000 -000（下稱HH帳戶） 美金1萬元     港幣2萬元  3 徐政宏 (英文名Pierre) 中國銀行上海市○○路○○○號0000000000000000000 新臺幣46萬3533元 (即人民幣9萬8273.1 元）  4 徐肇惠 (英文名Dickson) 中國銀行儲值卡 新臺幣34萬1051元 (即人民幣7萬7490元)  合    計（新臺幣）   954萬3528元  
附表二：
編號 系爭備忘錄第8點「上訴人應付款項」 （新臺幣） 備        註  1 退職金：420萬9761元 系爭備忘錄（原審卷第106頁、前審卷第77頁） 2 未休假獎金23日：26萬7076元 （11612×23日）                     3 106年10月份薪資：18萬3970元  4 105年度效率獎金：283萬4648元  5 國內外差旅費等：21萬6637＋63萬3889＋＋13萬8998元＝98萬9524元  合計  848萬4979元  
正本係照原本作成。
不得上訴。
中　　華　　民　　國　　111 　年　　1 　　月　　27　　日
　　　　　　　　　　　　　
　　　　　　　　　　　　　　  書記官   林淑貞